臺灣高等法院臺南分院民事判決　95年度上更(一)字第37號
上　訴　人　乙○○（即衛漙甲）
兼　訴　訟
代　理　人　甲○○
被 上 訴人　丙○○
　　　　　　丁○○
共　　　同
訴訟代理人　林崑地　律師
上列當事人間請求拆屋還地等事件，上訴人對於中華民國九十二
年六月十九日臺灣嘉義地方法院第一審判決（九十一年度訴字第
二三二號）提起上訴後，於審理中為訴之變更，判決後由最高法
院發回更審，上訴人於本審言詞辯論終結前再減縮聲明，本院於
九十六年十一月六日言詞辯論終結，判決如下：
      主      文
被上訴人應給付上訴人新台幣肆萬捌仟陸佰肆拾陸元，及自民國
九十六年九月二十一日起至清償日止，按週年利率百分之五計算
之利息。
上訴人其餘變更之訴駁回。
變更之訴及發回前第三審訴訟費用由被上訴人連帶負擔。
      事  實  及  理  由
一、按在第二審所為訴之變更、追加，若係請求之基礎事實同一
    ，或擴張或減縮應受判決事項之聲明者，雖未經他造同意，
    亦得為之，此觀諸民事訴訟法第四百四十六條第一項、第二
    百五十五條第一項第二款、第三款規定自明；又法院因第二
    百五十五條第一項但書規定，而許訴之變更或追加之裁判，
    不得聲明不服，同法第二百五十八條第一項亦有明文。至於
    在第二審為訴之變更合法者，原訴可認為已因而視為撤回時
    ，第一審就原訴所為判決，當然失其效力。第二審法院應專
    就新訴為裁判，無須更就該判決之上訴為裁判，最高法院著
    有七十一年台上字第三七四六號判例可資參照；查：
（一）本件上訴人於原審起訴主張，本於分鬮書之分管法律關係
      ，請求被上訴人應將所占用土地上之地上物拆除回復原狀
      後，將土地交還上訴人及損害賠償。嗣於本院前審則具狀
      變更為基於共有物之使用收益及共有人請求權之法律關係
      為請求，並變更訴之聲明為：被上訴人應將占用土地上之
      水泥地板、雜物及其他地上物全部除去回復耕地原狀後，
      將土地交還共有人全體，並連帶給付共有人全體新台幣（
      下同）九萬七千零六十元本息，及自民國九十一年二月一
      日起至將占用土地交還共有人全體之日止，按月連帶給付
      共有人全體相當於租金之損害賠償一千一百七十一元等語
      （本院前審卷第一五七頁至第一六０頁）。本院前審准
      其變更（參見本院前審判決正本第二七頁），依首開規定
      ，此等裁定不許聲明不服，自僅得專就新訴為裁判。
（二）本院前審判決後，案經最高法院發回更審，上訴人在本審
      審理時，於九十五年八月二十四日具狀主張，再變更為本
      於「基於分鬮書協議分割之法律關係」，請求被上訴人拆
      屋還地及損害賠償，並聲明：「(一)原判決廢棄。(二)被上訴
      人應將坐落嘉義縣中埔鄉○○段一０七號，如原判決附圖
      所示面積一０一二．五平方公尺土地上之水泥地板、雜物
      及其他地上物全部除去回復耕地原狀後，將土地交還上訴
      人。(三)被上訴人應連帶給付上訴人九萬七千零六十元，及
      自起訴狀繕本送達翌日起至清償日止，按年息百分之五計
      算之利息。(四)被上訴人應自九十一年二月一日起，至將第
      二項之土地回復耕地原狀交還上訴人之日止，按月連帶給
      付上訴人一千一百七十一元。(五)第一、二審及發回前第三
      審訴訟費用由被上訴人連帶負擔。(六)上訴人願供擔保，請
      准宣告假執行」等語（本審卷第四三頁至第四四頁）。
      嗣於九十五年十月十九日提出「民事變更訴之聲明及上訴
      理由(二)狀」，再主張為變更及追加，並主張先位請求本於
      分管之法律關係，聲明：「(一)原判決廢棄。(二)被上訴人應
      將坐落嘉義縣中埔鄉○○段一０七號，如原判決附圖所示
      面積一０一二．五平方公尺土地上之水泥地板、雜物及其
      他地上物全部除去回復耕地原狀後，將土地交還上訴人。
      (三)被上訴人應給付上訴人五萬五千四百六十三元，及自起
      訴狀繕本送達翌日起至清償日止，按年息百分之五計算之
      利息。(四)被上訴人應自九十一年二月一日起，至將第二項
      之土地回復耕地原狀交還上訴人之日止，按月給付上訴人
      六百六十九元。(五)第一、二審及發回前第三審訴訟費用由
      被上訴人負擔。(六)上訴人願供擔保，請准宣告假執行」；
      備位請求則本於所有權之法律關係，並聲明：「(一)原判決
      廢棄。(二)被上訴人應將坐落嘉義縣中埔鄉○○段一０七號
      ，如原判決附圖所示面積一０一二．五平方公尺土地上之
      水泥地板、雜物及其他地上物全部除去回復耕地原狀後，
      將土地交還上訴人及全體共有人。(三)被上訴人應給付上訴
      人二萬七千七百三十一元，及自起訴狀繕本送達翌日起至
      清償日止，按年息百分之五計算之利息。(四)被上訴人應自
      九十一年二月一日起，至將第二項之土地回復耕地原狀交
      還上訴人之日止，按月給付上訴人三百三十五元。(五)第一
      、二審及發回前第三審訴訟費用由被上訴人負擔。(六)上訴
      人願供擔保，請准宣告假執行」等語（本審卷第一五二
      頁至第一五四頁，及參見第一六七頁之準備程序筆錄）。
（三）惟上訴人於本院九十六年九月二十日審理時，當庭提出「
      民事減縮訴之聲明及上訴理由(四)狀」，減縮請求為：「一
      先位聲明：原判決廢棄。被上訴人應給付上訴人九萬
      七千二百九十二元，及自起訴狀繕本送達翌日起至清償日
      止，按年息百分之五計算之利息。第一、二審及發回前
      第三審訴訟費用由被上訴人連帶負擔。二備位聲明：原
      判決廢棄。被上訴人應給付上訴人四萬八千六百四十六
      元，及自起訴狀繕本送達翌日起至清償日止，按年息百分
      之五計算之利息。第一、二審及發回前第三審訴訟費用
      由被上訴人連帶負擔。」等語，此有上訴人「民事減縮訴
      之聲明及上訴理由(四)狀」（本審卷第一一頁至第一三頁
      ）在卷可按。
（四）基上：
    (1)本件上訴人於本院前審已為訴之變更，依上開說明，視為
      上訴人撤回原審本於分管契約為訴訟標的之起訴；參照民
      事訴訟法第二百六十三條第一項規定，就分管契約為訴訟
      標的之訴訟事件視同未起訴，原審就此部分所為判決亦因
      而失其效力，上訴人變更之訴聲明求為「廢棄原判決」者
      ，要係誤會。
    (2)上訴人在本審審理期間，於九十五年十月十九日具狀之「
      民事變更訴之聲明及上訴理由(二)狀」，主張先位請求本於
      分管之法律關係，備位請求本於所有權之法律關係者，其
      中先位請求與原審起訴之訴訟標的相同，備位請求則與本
      院前審之訴訟標的相同，是上訴人上開訴狀雖名為「變更
      」，實係追加先位請求之意；惟上訴人追加之先位請求於
      法不合，由本院另以裁定駁回。
    (3)至上訴人就請求被上訴人「應將坐落嘉義縣中埔鄉○○段
      一０七號，如原判決附圖所示面積一０一二．五平方公尺
      土地上之水泥地板、雜物及其他地上物全部除去回復耕地
      原狀後，將土地交還上訴人」部分，既經上訴人於本審撤
      回此部分變更之訴，已不在本院審理範圍；且參照民事訴
      訟法第八十三條第一項規定，此部分之訴訟費用應由撤回
      之當事人負擔。
    (4)綜此，本審僅就上訴人於本院前審變更，復於本審減縮請
      求，而本於侵害土地共有人所有權之損害賠償法律關係，
      請求被上訴人給付上訴人四萬八千六百四十六元本息部分
      （即上訴人主張之備位請求部分）為審理，至於其餘部分
      不在本院審理範圍，先予敘明。
二、上訴人主張：坐落嘉義縣中埔鄉○○段一０七地號（重測前
    為頂六段興化小段一八二－八號）、地目：旱，面積七六
    八二．三三平方公尺土地（下稱系爭土地），原係伊等被繼
    承人衛松爐與被上訴人丙○○所共有，渠等曾於五十九年二
    月二十五日就系爭土地訂立分鬮書，協議將系爭土地與同段
    一０八地號土地合併分割為南北二塊，北邊歸被上訴人丙○
    ○所有，南邊歸衛松爐所有，並各自管理耕種，嗣衛松爐於
    七十一年六月三日亡故，由伊等繼承其應有部分而與被上訴
    人丙○○共有系爭土地，伊等應有部分各為四分之一，被上
    訴人丙○○應有部分二分之一。詎被上訴人丙○○、丁○○
    父子竟於八十二年八月間，未經伊等同意，共同在系爭土地
    上興建鐵皮屋使用。被上訴人丙○○逾越其應有部分而使用
    共有土地，被上訴人丁○○並非土地共有人而占用系爭土地
    ，其二人共同侵害伊等就系爭土地之共有權；嗣因鐵皮屋部
    分係屬違建而遭嘉義縣政府強制拆除，惟鐵皮屋所在基地約
    一０一二．五平方公尺之水泥地板則未拆除，且其上仍堆置
    雜物。其後系爭土地業經法院裁判分割，就上開水泥地板所
    在土地分割予被上訴人丙○○取得，全案並於九十四年四月
    二十六日確定。惟被上訴人二人自八十二年九月一日起至九
    十六年四月十五日止，無權占用系爭土地面積達一０一二平
    方公尺，侵害伊等之土地共有權，致伊等受有相當於租金之
    損害合計共四萬八千六百四十六元。為此，本於侵權行為損
    害賠償請求權，求為命被上訴人給付四萬八千六百四十六元
    本息之判決；並聲明：被上訴人應給付上訴人四萬八千六
    百四十六元，及自起訴狀繕本送達翌日起至清償日止，按年
    息百分之五計算之利息。訴訟費用由被上訴人連帶負擔。
三、被上訴人則以：系爭分鬮書並非分割協議書亦非分管契約，
    縱認契約成立，其分割線亦不明確而為無效；又上訴人前依
    系爭分鬮書訴請履行契約，並經法院判決其敗訴確定，系爭
    分鬮書無法履行，即屬無效。兩造共有系爭一Ｏ七地號土地
    ，其後業經法院裁判分割，將渠現在占有部分之土地並分歸
    渠所有而確定。渠所占有土地部分亦未超過土地應有部分二
    分之一權利範圍，並無侵權行為或不當得利情事。況上訴人
    於七十二年四月十八日出具「土地使用權同意書」同意渠父
    子二人在系爭土地上新建房屋，亦非無權占有等情詞，資為
    抗辯；並聲明：(一)上訴駁回。(二)第二審及發回前第三審訴訟
    費用由上訴人負擔。
四、上訴人主張：系爭土地原係伊等被繼承人衛松爐與被上訴人
    丙○○所共有，渠等曾於五十九年二月二十五日就系爭土地
    訂立分鬮書。嗣衛松爐於七十一年六月三日亡故，由伊等繼
    承其應有部分而與被上訴人丙○○共有系爭土地，伊等之應
    有部分各為四分之一，被上訴人丙○○之應有部分為二分之
    一。被上訴人丙○○、丁○○父子於八十二年八月間，共同
    在系爭土地上興建鐵皮屋使用；嗣因鐵皮屋部分係屬違建而
    遭嘉義縣政府強制拆除，惟鐵皮屋所在基地約一０一二．五
    平方公尺之水泥地板則未拆除；系爭土地其後經法院裁判分
    割，就系爭水泥地板所在之土地分割予被上訴人丙○○取得
    ，全案並於九十四年四月二十六日確定等情，除據上訴人提
    出而為被上訴人所不爭之系爭土地登記謄本、分鬮書（原審
    卷第十頁、第十一頁、第六三頁至第六六頁）、現場照片
    （本審卷第一七一頁至第一七四頁）、嘉義地院九十年度
    訴字第二三０號分割共有物歷審判決及判決確定證明書（本
    審卷第二二頁至第七三頁）等件為證外，並經原審法院定
    期於九十二年三月十日會同地政人員勘測現場，有勘驗筆錄
    （原審卷第二八五頁、第二八六頁）及嘉義縣水上地政事
    務所複丈成果圖（原審卷第二九二頁）存卷可稽，復為被
    上訴人所不爭，堪信上訴人之上開主張為真實。
五、上訴人另主張：系爭分鬮書係兼具分割及分管契約性質，雖
    因分割界址不明確而無法辦理分割登記，惟系爭分鬮書契約
    訂立後，雙方各自分管所分得之土地；被上訴人二人未經伊
    等同意，於八十二年間占用系爭土地特定位置興建鐵皮屋，
    雖其後經嘉義縣政府強制拆除，惟仍遺留水泥地板並堆置雜
    物，侵害伊等之土地共有權，應負侵權行為損害賠償責任等
    語，則為被上訴人否認，並以上情置辯；是本件共有人間就
    系爭土地是否訂有分管契約？被上訴人丙○○是否逾越其應
    有部分二分之一而使用共有土地？被上訴人丁○○有無占有
    權源？被上訴人二人應否負侵權行為賠償相當於租金之損害
    金義務？揆為本件訴訟首應審究之爭點。
六、上訴人主張系爭土地由原共有人衛松爐與被上訴人丙○○於
    五十九年二月二十五日訂立分鬮書，協議將系爭土地與同段
    一０八地號土地合併分割為南北二塊，北邊歸被上訴人丙○
    ○所有，南邊歸衛松爐所有，並各自管理耕種等情，業據上
    訴人提出而為被上訴人所不爭之分鬮書在卷（原審卷第六
    二頁至第六六頁）可參；被上訴人雖抗辯系爭分鬮書並非分
    割協議書亦非分管契約，縱認契約成立，其分割線亦不明確
    而為無效云云；惟查：
（一）兩造不爭之系爭分鬮書第七條係約定：「甲（按即衛松爐
      ）、乙（按即丙○○）兩方共有名義之（柑園）座落中
      埔鄉○○○段）興化段一八二－二號一筆，其面積零甲
      九五五八公頃，以及有甲方之名義所有之建築地坐落中埔
      鄉○○段興化小段一八二－五號一筆九八八方公坪二筆
      ，共栽種植柑園，經劃分結果，甲方分為南邊、乙方分為
      北方之所有，但其實際面積按照柑株數計算平分；此筆建
      築地雖屬甲方之名義，但是以甲乙兩方共同購入，並分給
      乙方執耕，但未分割前甲方不得擅自變更或移動之」等情
      ，此參上開卷附之分鬮書至明。系爭分鬮書既已明載原共
      有人衛松爐、丙○○共有之上開二筆土地劃分，而由衛松
      爐分得南邊、丙○○分得北方，並按現植之柑株數計算平
      分，堪認系爭分鬮書之訂約當事人，已有以此為基準，劃
      分為南北兩邊，而由原共有人取得各自分得之土地並自行
      管理之意至明。縱系爭分鬮書就土地分割線之實際位置不
      夠明確，致無法據以請求履行分割協議，惟亦難因此即否
      定簽立系爭分鬮書之原共有人，併有就系爭土地劃分南北
      兩邊，由取得土地之人各自管理而成立分管契約之協議。
      被上訴人以系爭分鬮書契約，因分割線不明確，遽認土地
      分管之協議亦因此而無效云云，委不足採。
（二）再被上訴人丙○○於另案訴請上訴人二人履行系爭分鬮書
      契約，而由嘉義地院以八十四年度訴字第一一九號受理後
      ，於承審法官八十四年三月十六日審理時，自陳：「分鬮
      書是真實的。立分鬮書時確實有分管，後來上訴人之父親
      搬到嘉義市居住，全部由我在管理」等語，此有上訴人另
      案自訴被上訴人二人涉犯偽造文書等罪嫌而提出之上開民
      事言詞辯論筆錄可參（參見嘉義地院八十六年度自字第一
      一九號刑事卷第二二頁至第二六頁－另行影印附於本審
      卷第七九頁第八０頁）。其後被上訴人丙○○於上開刑事
      案件之審理中，再於本院刑事庭八十七年四月三十日訊問
      時供陳：「土地使用同意書是甲○○拿給我的，他說只要
      不蓋到他的份就可以了。土地使用同意書是蓋好章拿給我
      的，離我蓋房子之時有十年以上了。」等語（參見本院八
      十七年度上訴字第四六一號刑事卷第四七、四八頁－另行
      影印附於本審卷第八五頁、第八六頁）；其後再於九十
      三年八月十九日本院刑事庭審理時供陳：「對分鬮書沒有
      意見，那是我們兄弟二人土地暫時分管的契約。（問：他
      們為何會同意你們在他們分管的土地上建造房屋？）一個
      人各有二分之一的土地，我們只要不超過個人二分之一的
      範圍就可以。」等語（參見本院九十二年度重上更(二)字第
      五一九號刑事卷第一０一頁－另行影印附於本審卷第
      九０頁）。
（三）此外被上訴人丙○○於七十二年四月十八日書立「覺書」
      一紙交付上訴人二人收執，上載：「本人現申請興建所有
      共有土地中埔鄉○○段興化小段一八二之八號土地，持
      分二分之一內，現有舊房屋、厝地地上，先建築新房屋屬
      實無誤，特立本覺書各執乙份為憑」等語乙節，此亦有上
      訴人於上開刑事案件審理時提出附卷之「覺書」可參（嘉
      義地院八十六年度自字第一一九號刑事卷第二七頁－另行
      影印附於本審卷第八一頁）。
（四）至於證人張得霖代書於本院刑事庭八十七年四月三十日訊
      問時，亦到場供證：「伊只寫了覺書，是照他們講的寫。
      土地同意書伊不知道，覺書是同繼承的事來讓我處理。是
      舊房子拆到重蓋，不要蓋到對方的份。我寫覺書的意思是
      這樣，並讓他們雙方過目」等語明確（本院八十七年度上
      訴字第四六一號刑事卷第四七頁正、反面－另行影印附於
      本審卷第八四頁至第八五頁）。
（五）此外被上訴人二人共同在原判決附圖所示斜線位置上興建
      之鐵皮屋，因屬違建，經上訴人於八十二年八月三十一日
      及同年九月十五日先後具狀向嘉義縣政府及嘉義縣中埔鄉
      公所提出檢舉請求拆除等情，為兩造不爭之事實，且有上
      訴人於原審提出而為被上訴人所不爭之嘉義縣中埔鄉公所
      八十三中鄉建字第八三００八四六三號函、台灣省嘉義縣
      政府八六府建拆字第一二一三三五號函存卷（原審卷第
      一六０頁至第一六一頁）可稽。
（六）綜參上開各情：
    (1)系爭土地重測前地號為中埔鄉○○○段）興化段一八二
      －八號，係自系爭分鬮書所載一八二－二號土地分割得來
      ，有卷附之土地登記簿謄本可參（原件附於嘉義地院八十
      六年度自字第一一九號刑事卷第一一頁、第一二頁－另行
      影印附於本審卷第九二頁、第九三頁）；被上訴人丙○
      ○於另案訴訟之審理時，已自陳系爭分鬮書之訂立係為約
      定分管之事實，對照兩造就系爭土地苟未約定分管位置，
      被上訴人丙○○又何須於七十二年間簽立「覺書」交付上
      訴人收執，以保證舊屋新建時，「不會蓋到上訴人的【份
      】」？堪認被上訴人丙○○於另案訴訟之審理時，所為上
      開供述確係真實而可採；乃被上訴人於本件訴訟審理時，
      否認就系爭土地已有約定分管之事實，核係事後飾卸之詞
      ，自無足採。上訴人據以主張系爭土地已由被上訴人丙○
      ○與伊等被繼承人衛松爐協議簽立系爭分鬮書，而約定各
      自就分得土地為分管者，與實情相符，應堪採信。
    (2)被上訴人雖另抗辯：上訴人已出具「土地使用權同意書」
      ，同意其等在系爭土地上如原判決附圖所示斜線位置上興
      建鐵皮屋，其等並非無權占有云云；然縱上開「土地使用
      權同意書」確經上訴人於其上用印蓋章，被上訴人二人被
      訴偽造文書等罪嫌，並經刑事法院判決無罪確定在案，有
      本院依職權調閱上揭刑事案卷在卷可參；惟被上訴人丙○
      ○出具之「覺書」係於七十二年間書立，其目的在保證舊
      屋新建時，不會蓋到上訴人分管之土地乙節，為被上訴人
      所不爭，且經證人張得霖代書證述在卷之事實，乃被上訴
      人竟抗辯於取得上開「土地使用權同意書」後，遲至十年
      後方才興建鐵皮屋云云，與常情已屬有違，而難盡信；參
      以被上訴人出具「覺書」目的在保證舊屋新建時，不會蓋
      到上訴人分管之土地，然觀諸被上訴人二人於八十二年間
      共同興建之鐵皮屋位置，顯然逾越而侵入系爭土地之南邊
      位置，核與被上訴人丙○○書立上開「覺書」之目的明顯
      有違；被上訴人抗辯其於出具「覺書」交上訴人收執後，
      歷經十年期間後，上訴人竟然同意被上訴人在其等所分管
      土地上興建鐵皮屋云云，亦與常情有違。被上訴人僅以上
      開「土地使用權同意書」上印文確係上訴人所有，且偽造
      文書案件並經刑事法院判決無罪確定，遽認上訴人即有於
      八十二年間其等興建鐵皮屋時，同意其等使用上訴人分管
      土地之特定位置者，亦嫌速斷。
    (3)上情對照被上訴人二人於八十二年八月間，共同在系爭土
      地上如原判決附圖所示斜線位置上興建鐵皮屋時，上訴人
      即時向嘉義縣政府及嘉義縣中埔鄉公所提出檢舉請求拆除
      之事實以觀，益見上訴人主張：上開「土地使用權同意書
      」之正面印文係其加蓋，惟因其背後之附圖所示位置與被
      上訴人所稱意旨不同，伊已當場表示不同意等語，核與實
      情相符；被上訴人抗辯其等於八十二年間興建鐵皮屋而占
      用如原判決附圖斜線所示位置之土地，係經上訴人同意云
      云，同無足採。
七、按各共有人按其應有部分，對於共有物之全部雖有使用收益
    之權。惟共有人對共有物之特定部分使用收益，仍須徵得他
    共有人全體之同意，非謂共有人得對共有物之全部或任何一
    部有自由使用收益之權利。如共有人不顧他共有人之利益，
    而就共有物之全部或一部任意使用收益，即屬侵害他共有人
    之權利，最高法院著有六十二年台上字第一八０三號判例可
    資參照；又民法第八百十八條所定各共有人按其應有部分，
    對於共有物之全部有使用收益之權。係指各共有人得就共有
    物全部，於無害他共有人之權利限度內，可按其應有部分行
    使用益權而言。故共有人如逾越其應有部分之範圍使用收益
    時，即係超越其權利範圍而為使用收益，其所受超過利益，
    要難謂非不當得利（最高法院五十五年台上字第一九四九號
    判例參照）；本件被上訴人丙○○除使用系爭土地北邊所分
    管之二分之一土地外，並與被上訴人丁○○共同興建鐵皮屋
    ，而占用如原判決附圖所示斜線部分，面積達一０一二．五
    平方公尺土地，連同其分管使用之二分之一土地，顯已超過
    其應有部分二分之一，揆諸上開說明，即係侵害上訴人二人
    之共有權。至於被上訴人丁○○並非系爭土地之共有人，並
    無占有使用系爭土地權源，其與被上訴人丙○○共同在原判
    決附圖所示斜線部分土地上，興建鐵皮屋而占用系爭土地，
    侵害上訴人之土地共有權，亦應同負侵權行為損害賠償責任
    。
八、再按無法律上之原因而受利益，致他人受損害者，應返還其
    利益，民法第一百七十九條前段定有明文。又無權占有他人
    土地，可能獲得相當於租金之利益，為社會通常之觀念（最
    高法院六十一年台上字第一六九五號判例參照）；本件被上
    訴人二人共同興建鐵皮屋，而占用如原判決附圖所示斜線部
    分，面積達一０一二．五平方公尺土地，而共同侵害上訴人
    二人之共有權，已如上述；雖其後鐵皮屋因係違建而遭嘉義
    縣政府強制拆除，惟鐵皮屋所在基地約一０一二．五平方公
    尺之水泥地板則未拆除，其上並堆置雜物，則上訴人主張被
    上訴人二人之侵害共有權仍持續進行，迄至系爭土地經法院
    裁判分割，而將系爭水泥地板所在之土地分割予被上訴人丙
    ○○取得之判決，於九十四年四月二十六日確定之日止，被
    上訴人二人因侵害伊等二人之土地共有權，而可獲得相當於
    租金之利益，上訴人等相對即因此而受有損害，兩者間並有
    相當因果關係，被上訴人即負賠償上訴人二人相當於租金之
    損害金者，揆諸上開說明，洵屬有據。
九、第按耕地租用，地租不得超過法定地價百分之八，此觀土地
    法第一百一十條第一項、第二項規定自明；又法定地價係指
    土地所有權人依土地法所申報之地價，此參同法第一百四十
    八條規定亦明。至按上開法文僅係限制耕地地租之最高額，
    並非意謂所有耕地租用之地租一概均以法定地價百分之八為
    準；是以耕地租金之數額，除以耕地之申報地價為基礎外，
    尚須斟酌耕地之位置、耕地使用人利用耕地之經濟價值及所
    受利益等情事，以為決定，自屬當然。查：
（一）系爭土地周圍為農地，緊臨之對外道路寬約八公尺，該道
      路往東行約數百公尺，可接阿里山公路乙情，有原審九十
      二年三月十日勘驗筆錄在卷（原審卷第二八五頁）可參
      。
（二）本院審酌系爭土地所在位置並非都市地區○○○地段，且
      被上訴人二人占用系爭土地興建之鐵皮屋並經嘉義縣政府
      強制拆除，僅遺留水泥地板及在其上堆置雜物；上訴人復
      未在現場實際從事農業活動而直接獲取農業收入，所受損
      害較低等一切情狀，認被上訴人二人因占用系爭土地獲得
      不法利益而致上訴人受有相當於租金之損害者，應以系爭
      土地申報地價之百分之四計算，較符實情。
（三）此外上訴人主張被上訴人丙○○逾越其應有部分二分之一
      ，而與被上訴人丁○○共同占用系爭土地如原判決附圖所
      示斜線部分，面積達一０一二．五平方尺土地，核係侵害
      上訴人二人之土地共有權者，上訴人非不得請求以占用面
      積一０一二．五平方公尺之全數，作為核算被上訴人二人
      侵害上訴人二人之共有權之損害金基準，茲上訴人僅以其
      半數計算，且面積並減縮以一０一二公尺為計算，既在上
      訴人得請求之權限範圍，亦無不合。
（四）至於上訴人主張系爭土地自八十二年九月一日起至九十六
      年四月十五日止，其土地之各期申報地價額詳如附表所示
      者，有上訴人於原審提出之地價謄本在卷（原審卷第十
      一頁至十二頁）可佐，被上訴人對於上訴人主張系爭土地
      之各期申報地價數額復未爭執，則上訴人主張被上訴二人
      無權占有系爭土地面積一０一二平方公尺，所獲得而致上
      訴人受有相當於租金之損害額，合計共為四萬八千六百四
      十六元（計算公式如本判決附表所示）。
十、末按遲延之債務，以支付金錢為標的者，債權人得請求依法
    定利率計算之遲延利息，民法第二百三十三條第一項前段定
    有明文；又按給付無確定期限者，債務人於債權人得請求給
    付時，經其催告而未為給付，自受催告時起，負遲延責任。
    其經債權人起訴，或依督促程序送達支付命令者，與催告有
    同一之效力，民法第二百二十九條第二項亦定有明文，是則
    以起訴狀繕本之送達代替催告者，債務人雖於受催告日即負
    遲延責任，惟法定遲延利息之給付期間，既係以「日」【自
    起算日至清償日止】定期間，參諸民法第一百二十條第二項
    規定，其始日（即催告日）不算入，債務人所負遲延利息給
    付義務之起算日，應自訴狀繕本送達之翌日起算至明。本件
    被上訴人應同負損害賠償責任者，固如前述，惟上開給付之
    債務並無確定期限，且上訴人於本審就其請求被上訴人給付
    損害金之計算方式，聲明更正為自八十二年九月一日起至九
    十六年四月十五日止之損害總額，則就其請求上開損害金四
    萬八千六百四十六元部分，仍應以向被上訴人為催告時起，
    被上訴人始就上開給付負遲延責任。乃上訴人猶聲明應自起
    訴狀繕本送達起算法定遲延利息者，就超過被上訴人收受其
    「民事減縮訴之聲明及上訴理由(四)狀」繕本之送達代替催告
    之日前（被上訴人係於九十六年九月二十日收受上開繕本－
    送達證明附於本審卷第一一頁），被上訴人既未受催告，
    不負給付遲延責任，則上訴人請求法定遲延利息之起算日，
    就超逾自被上訴人收受「民事減縮訴之聲明及上訴理由(四)狀
    」繕本之送達代替催告之日前者，即嫌無據。
十一、綜上所述：上訴人本於侵權行為損害賠償請求權，請求被上
    訴人共同給付在四萬八千六百四十六元，及自九十六年九月
    二十一日起至清償日止，按週年利率百分之五計算之利息範
    圍內，於法尚無不合，應予准許，超過上開部分之請求，即
    非有據，不予准許。
十二、本件事證已臻明確，兩造其餘攻擊防禦方法及舉證與本件判
    決結果無涉，爰不一一論述，併此敘明。
十三、據上論結，本件上訴人變更之訴為一部有理由，一部無理由
    ，依民事訴訟法第七十九條、第八十五條第二項，判決如主
    文。
中　　華　　民　　國　　96　　年　　11　　月　　20　　日
                    民事第三庭
                                審判長法　官  陳  光  秀
　　　　　　　　　　　      　　　　　法　官  曾  平  杉
　　　　　　　　　　　      　　　　　法　官  李  文  賢
上為正本係照原本作成。
不得上訴。
中　　華　　民　　國　　96　　年　　11　　月　　22　　日
                                      書記官　劉  清　洪
附表（嘉義縣中埔鄉○○段一○七地號土地、地目：旱）
    （元以下四捨五入）
┌────┬────────┬─────────────────┬──────┐
│占用面積│  申 報 地 價   │    相當於租金之損害金            │合  計      │
│（㎡）  │（每平方公尺）  │                                  │            │
├────┼────────┼─────────────────┼──────┤
│1012    │82.9.1～86.6.30 │82.9.1至86.6.30共46月             │            │
│        │申報地價：144元 │（144元1246月）1012㎡4％│            │
│        │                │2＝11,172元                       │            │
│        ├────────┼─────────────────┤            │
│        │86.7.1～89.6.30 │86.7.1至89.6.30共36月             │            │
│        │申報地價：168元 │（168元1236月）1012㎡4％│            │
│        │                │2＝10,201元                       │            │
│        ├────────┼─────────────────┤            │
│        │89.7.1～91.1.31 │89.7.1至91.1.31共19月             │            │
│        │申報地價：198.4 │（198.4元1219月）1012㎡4％│            │
│        │元              │2＝6,358元                      │            │
│        ├────────┼─────────────────┤            │
│        │91.2.1～96.4.15 │91.2.1至96.4.15共62.5月           │            │
│        │申報地價：198.4 │（198.4元1262.5月）1012㎡4│            │
│        │元              │％2＝20,915元                   │48,646元    │
└────┴────────┴─────────────────┴──────┘
